最高法院刑事判決　　　　　　　　　　　　　　　八十六年度台上字第二九六五號
　　上　訴　人　乙○○
　　　　　　　　甲○○
　　共　　　同
　　選任辯護人　周燦雄律師
右上訴人等因傷害致人於死案件，不服台灣高等法院中華民國八十五年六月十八日第
二審更審判決（八十五年度上更(一)字第三三○號，起訴案號：台灣板橋地方法院檢
察署八十三年度偵字第二八六六、四四二六號），提起上訴，本院判決如左：
    主  文
原判決關於乙○○、甲○○部分撤銷，發回台灣高等法院。
    理  由
本件原判決認定上訴人乙○○、甲○○兄弟係台北縣板橋市○○街三二二號啟新大理
石有限公司負責人王獻堂（業經處分不起訴）之子，梁金龍則係王獻堂之外包水泥工
人，梁金龍因年關已近，於民國八十三年二月五日上午十一時許，至啟新大理石工廠
請款，與王獻堂發生爭執，悻然離去，於是日下午五時三十分許，偕同其妻劉寶貴返
回工廠找王某理論，與工廠之人發生互毆，梁金龍、劉寶貴敗回，梁金龍心有未甘，
復夥同其母梁曾滿、弟梁金賓等人持長鏟，於是日下午六時二十分許，至工廠挑釁，
再度與王獻堂及其妻王江素玉（業經處分不起訴）及乙○○、甲○○等人互毆，造成
雙方受傷及工廠物品受損，其中王江素玉腳部遭長鏟刺傷、頭部遭大理石塊擊傷，梁
金龍一家人則趁機離去（傷害及毀損部分已據各該告訴人於偵查中撤回告訴），乙○
○、甲○○兄弟目睹其母遭人持長鏟侵入門戶擊傷，亟欲報復，甲○○先送其母王江
素玉就醫，乙○○乃電三重天台遊樂廣場一帶不良分子綽號「鯽仔」之不詳姓名成年
男子幫忙找梁金龍報仇，「鯽仔」接聽電話後，即與綽號「小弟」（或稱「阿弟」）
之王基盛（已於八十五年二月六日更名為王泰傑經原審判刑確定）及另綽號「白豬」
暨另不詳姓名之成年男子（連鯽仔共四人），分持「鯽仔」所有之叢林刀三把前來，
乙○○另持其所有榔頭一支，五人於當晚七時五十分許，分別由乙○○、「鯽仔」各
駕一輛車同至台北縣板橋市○○路三十九號四樓梁金龍住處，甲○○亦自醫院直接前
往該處與乙○○等人會合，乙○○先打電話叫罵，由梁金龍之父梁清泉接聽，乙○○
以「梁狗」辱罵梁清泉，並以有種就下來談，不要當縮頭烏龜等語挑釁，因而激怒梁
清泉。惟乙○○等六人見梁金龍未下樓，乃將兇器置於車上，一齊上樓找梁金龍未遇
，於下樓後，在宏國路三十九號前馬路上，見甫抵現場之梁清泉持扁擔前來並質問乙
○○：「為何叫我梁狗？」乙○○即告知其餘五人，此人即為梁金龍之父，並遷怒梁
清泉欲教訓梁清泉洩忿，乙○○等六人乃共同基於傷害之犯意聯絡，由乙○○等人將
梁清泉由宏國路二十八號藍星西藥房前架至宏國路二十六號前，甲○○則在旁助勢，
由王基盛及其中一名不詳姓名之人，各持叢林刀分別猛砍梁清泉之左膝及頭部，造成
梁清泉左膝部刀傷長十三公分、深七公分，切斷左脛骨上端，幾乎成一斷片，並切斷
韌帶和膝動脈及靜脈，指甲呈發紺現象；右後頂枕部一橫刀傷，長五點五公分、深一
公分，乙○○等人於行凶後分頭逃逸，梁清泉經送醫急救，仍因出血性休克，延至十
時五分許，不治死亡。嗣經警循線於當晚十時許，在工廠查獲王氏兄弟，並在命案現
場附近扣得彼等所有供行兇所用或供預備犯罪用如原判決附表之叢林刀一把、刀套三
個、榔頭一支等物（如原判決附表編號二、三之叢林刀未扣案）。另王基盛於其犯罪
未被發覺前之八十三年三月二日主動向台灣板橋地方法院檢察署檢察官自首而接受審
判等情，因而撤銷第一審之判決，改判論處上訴人等二人共同傷害人之身體，因而致
人於死罪刑，固非無見。
惟查（一）、有罪判決書之事實一欄，為判斷其適用法令當否之準據，法院應將依職
權認定與論罪科刑有關之事實，翔實記載，然後於理由內逐一說明其憑以認定之證據
，並使事實認定與理由說明，互相適合，方為合法。倘若事實認定與理由說明，不相
一致，或事實或理由欄內之記載，前後齟齬，按諸刑事訴訟法第三百七十九條第十四
款後段規定，均屬判決理由矛盾之當然違背法令。原判決事實欄認定上訴人乙○○目
睹其母遭人擊傷亟欲報復乃由上訴人乙○○電請綽號「鯽仔」等五人，分別由上訴人
乙○○、「鯽仔」各駕一輛車同至板橋市○○路三十九號四樓梁金龍住處云云；則上
訴人乙○○與綽號「鯽仔」係各駕一輛車，並非同乘一輛車。但原判決理由欄內卻認
定「鯽仔等人復乘坐乙○○之汽車前往現場，乙○○辯稱不知鯽仔等人攜帶叢林刀云
云，不足採信云云」（見原判決書第四頁第十二行），其事實之認定與理由敘述，前
後齟齬，有相互矛盾之違背法令。（二）、審理事實之法院，本乎發見實質的真實之
本旨，對於案內一切與罪名之成否、論罪科刑有關之證據，除認為不必要者外，均應
詳為調查，然後基於調查所得之心證以為判斷事實之基礎。故證據雖已調查，若尚有
其他必要部分並未調查，即與證據未經調查無異，如遽行判決，仍難謂無刑事訴訟法
第三百七十九條第十款所稱應於審判期日調查之證據，而未予調查之判決當然違背法
令。又共同正犯之所以應對其他共同正犯所實施之行為負全部責任者，以就其行為有
犯意之聯絡為限，若他犯所實施之行為，超越原計畫之範圍，而為其所難預見者，則
僅應就其所知之程度，令負責任，未可概以共同正犯論。原判決既認定係由上訴人乙
○○以電話邀集王泰傑、綽號「鯽仔」「白豬」及另一不詳姓名者等五人共同前往梁
家尋仇，上訴人甲○○亦直接從醫院前往該處與彼等五人會合，上訴人乙○○先以電
話與梁清泉發生口角，且見梁清泉持扁擔質問上訴人乙○○，六人乃將梁清泉由宏國
路二十八號前架至宏國路二十六號前，推由王泰傑及其中一名不詳姓名者各持叢林刀
一把，砍殺梁清泉等情。惟依告訴人梁曾滿於八十三年三月八日之偵訊筆錄稱：「其
對甲○○事發前我不認識，是案發後至刑事組才認出來」（見八十三年度偵字第二八
六六號偵查卷第一二九頁）。於八十三年二月六日偵訊筆錄亦稱：「……我有看到他
，但殺人的時候，我未看清楚」（見八十三年度相字第二二○號相驗卷第五十三頁）
；於第一審八十三年五月十四日之審判筆錄則稱：「我之前未見過甲○○」（見第一
審卷第七十六頁背面），「肯定沒有看到王基盛，當時六人身材均是瘦的，沒有一位
如王基盛這麼胖的」（見同上卷第七十七頁背面）；而同案被告王基盛既自首犯罪，
並經原審判刑確定，另上訴人甲○○則再否認有到命案現場及參與行兇，則上訴人甲
○○究竟如何知悉上訴人乙○○等五人相約前往尋仇？是否確實有到現場？以及如果
確係有在現場與其餘之人有如何之犯意聯絡﹖及參與何種犯罪之行為？原審未詳加調
查審認，遽為判決，亦嫌速斷，難昭折服，難謂無應於審判期日調查之證據，而未予
調查之違法。上訴意旨，執以指摘原判決不當，尚非全無理由，應認原判決關於乙○
○、甲○○部分仍有撤銷發回更審之原因。
據上論結，應依刑事訴訟法第三百九十七條、第四百零一條，判決如主文。
中      華      民      國    八十六    年      五      月    二十二    日
                              最高法院刑事第七庭
                                  審判長法官  董  明  霈
                                        法官  丁  錦  清
                                        法官  賴  忠  星
                                        法官  洪  耀  宗
                                        法官  白  文  漳
      右正本證明與原本無異
                                              書  記  官
中      華      民      國    八十六    年      五      月     三十     日
